【裁判字號】    98,重上更(一),127
【裁判日期】    990608
【裁判案由】    債務不履行損害賠償
【裁判全文】
臺灣高等法院民事判決             98年度重上更(一)字第127號
上  訴  人  乙○○
訴訟代理人  吳慶隆律師
上  訴  人  鼎興營造有限公司
法定代理人  甲○○
上列當事人間請求債務不履行損害賠償事件，兩造對於中華民國
97年1月17日台灣板橋地方法院96年度重訴字第117號第一審判決
，各自提起上訴，經判決後，由最高法院發回更審，本院於99年
5月25日言詞辯論終結，判決如下：
    主  文
兩造之上訴均駁回。
第二審及發回前第三審訴訟費用由兩造各自負擔。
    事  實  及  理  由
一、本件上訴人即被上訴人乙○○聲明求為判決：
    （一）原判決關於駁回上訴人乙○○後開第（二）項之訴部
          分廢棄。
    （二）被上訴人鼎興營造有限公司（下稱鼎興公司）應再給
          付上訴人新台幣（下同）1,007萬685元及自民國（下
          同）96年2月3日起至清償日止，按年息5%計算之利息
          。
    （三）上訴人鼎興公司之上訴駁回。
    被上訴人即上訴人鼎興公司聲明求為判決：
    （一）上訴人乙○○之上訴駁回。
    （二）原判決關於不利於上訴人鼎興公司部分廢棄。
    （三）上開廢棄部分，被上訴人乙○○在第一審之訴及假執
          行之聲請均駁回。
二、乙○○起訴主張：伊於94年12月8日與鼎興公司，及訴外人
    陳火生、李武信就鼎興公司向業主台北市政府工務局養護工
    程處（下稱北市府養工處）承包之「士林中庸一路下設排水
    箱涵」工程（下稱系爭工程），簽訂契約書（下稱系爭契約
    書），約定鼎興公司及陳火生、李武信願按伊投資金額之2
    倍作為伊投資報酬，並願將與系爭工程有關之金融機構帳戶
    存摺、印鑑全部交由伊保管。嗣伊依系爭工程需求，陸續支
    付資金，而陳火生、李武信、及甲○○（即鼎興公司之負責
    人）3人則先於95年2月21日共同簽發票號為TH739652、金額
    為818萬元、到期日為95年4月30日之本票1張（下稱系爭818
    萬元本票）；再由陳火生與甲○○2人於95年3月20日共同簽
    發票號為TH739661、金額為480萬元、到期日為95年4月30日
    之本票1張（下稱系爭480萬元本票），交予伊作為給付投資
    本金及報酬之擔保。詎鼎興公司於系爭工程完工後，拒絕依
    約給付伊投資本金及報酬。伊就系爭工程已投入資金共計1,
    977萬5,662元，依2倍計算投資報酬為3,955萬1,324元，扣
    除伊已收回之1,104萬7,716元，鼎興公司應再給付2,850萬
    3, 608元等情。爰依系爭契約書之約定，求為命鼎興公司給
    付1,298萬元，及自支付命令送達之翌日即96年2月3日起至
    清償日止，按年息5%計算利息之判決。（原審判命鼎興公司
    給付乙○○290萬9,315元本息；而駁回乙○○其餘之訴。兩
    造各就其敗訴部分聲明不服，提起上訴）。
    鼎興公司則以：乙○○未依系爭契約書第3條之約定，支付
    系爭工程所需之全部費用，而僅係斷斷續續之選擇性支付，
    致下游小包不願進場施作，系爭工程因而延宕。經雙方於95
    年6月12日協商後，已合意解除系爭契約，由伊另籌錢繼續
    施作。惟因系爭工程仍屬遲延，而終遭業主終止系爭工程合
    約，自行緊急進場施作完成。兩造間之系爭契約既已經合意
    解除，且乙○○所得請求給付投資報酬須由其完成系爭工程
    ，條件始成就，嗣亦已因業主終止系爭工程合約而未成就，
    乙○○猶依系爭契約書之約定，請求伊給付投資本金及報酬
    ，自屬無據等語，資為抗辯。
三、經查乙○○與鼎興公司，及訴外人陳火生、李武信，於94年
    12月8日，就鼎興公司向業主北市府養工處承包之系爭工程
    ，簽訂系爭契約書。鼎興公司之負責人甲○○個人及陳火生
    、李武信3人，並共同簽交乙○○系爭818萬元本票，甲○○
    與陳火生2人共同簽交480萬元本票，供作乙○○投資本金及
    報酬之擔保。嗣系爭工程因進度落後，遭業主於95年7月2日
    終止系爭工程合約，就鼎興公司未完成之工程，自行收回，
    接辦完成。又乙○○另案以台灣台北地方法院（下稱台北地
    院）96年度北簡字第11810號、96年度北簡字第12211號給付
    票款事件（下分稱系爭第11810號、系爭第12211號事件），
    請求甲○○、陳火生連帶給付票款480萬元；及請求甲○○
    、陳火生、李武信連帶給付票款818萬元，均經台北地院台
    北簡易庭判決乙○○勝訴確定之事實，為兩造所不爭執，並
    有系爭契約書及系爭本票可稽（見原審促字卷5至6頁、11至
    12頁)，復經本院調取上開給付票款事件卷宗核閱無訛，自
    堪認為真實。
四、乙○○主張兩造簽訂之系爭契約書，性質上為伊不負擔任何
    工程盈虧之單純投資契約（見本院前審卷第17頁）等語；而
    鼎興公司則抗辯系爭契約實係兩造應共負盈虧責任之隱名合
    夥契約（見同上卷第44頁）云云。惟按合夥為二人以上互約
    出資以經營共同事業之契約，隱名合夥則為當事人約定一方
    對於他方所經營之事業出資，而分受其營業所生之利益，及
    分擔其所生損失之契約（最高法院29年上字第971號判例參
    照）。準此，不論合夥或隱名合夥，均係就共同或一方經營
    之事業，分受其營業所生利益及分擔損失之契約。本件依系
    爭契約書之前言所揭櫫：甲方（指鼎興公司及訴外人陳火生
    、李武信）承包台北市政府士林中庸一路下設排水箱涵工程
    案尋求乙方（指乙○○）增資事宜之旨；再經斟酌系爭契約
    書第1條係約定：「乙方同意投入資金以幫助甲方完成系爭
    工程，甲方於完成後應支付乙方...作為報酬」；及於第４
    條約定：「方同意94年11月15日前自台北市政府收受之工
    程款，屬於甲方所有，該日期後之工程款項屬乙方所有，由
    乙方全權處理」；第５條約定：「對於工程施作期間之罰款
    （如工程逾期、瑕疵等）概由甲方負責」；並於第7條約定
    ：「契約有效期間因該工程所衍生與第三人之法律問題，由
    甲方概括承受，乙方得不負責任」等意旨以觀，均未見有關
    於乙○○應負擔營業損失之約定，核與合夥或隱名合夥，應
    分受其營業所生之利益及分擔損失之性質不符。足見乙○○
    主張兩造間所簽訂系爭契約之性質，應屬乙○○單純之投資
    契約，應屬可取。
五、鼎興公司雖抗辯因乙○○拒絕依約定繼續挹注資金，致工程
    延宕，雙方已於95年6月12日合意解除系爭契約云云，並舉
    出證人曾貴旭、余添福、許宏誼、陳火生、李武信等人在台
    北地院系爭第11810號、系爭第12211號給付票款事件中所為
    之證詞或陳述為證。但為乙○○所否認；且查證人曾貴旭雖
    證稱伊曾見甲○○與乙○○於電話中談及解約之事，但亦陳
    稱伊並未聽見電話之內容，甲○○雖向伊表示已解約，但伊
    未見任何解約之證據，解約係聽甲○○所言等語（見原審卷
    第1宗143至145頁)；至證人余添福則證稱伊不認識，亦未見
    過乙○○，未曾目睹甲○○與乙○○當面談過任何解約之事
    等語（見同上卷宗145至146頁）；另證人許宏誼亦證稱僅聽
    見工人說如金主不拿錢出來就要解約等語（見原審卷第1宗2
    11頁）。足見各該證人並未親自見聞鼎興公司所云解約過程
    ，尚難遽為有利於鼎興公司之認定。至陳火生固曾陳稱乙○
    ○說乾脆解約，但乙○○還是有付錢（見台北地院系爭第11
    810號事件案卷122頁）；而李武信亦陳稱：乙○○說不要解
    除契約，解約是甲○○說的，乙○○並沒有說等語（見同上
    案卷124頁)，足見鼎興公司抗辯系爭契約業經雙方合意解除
    云云，應無可取。
六、按解釋私人之契約應通觀全文，並斟酌立約當時之情形，以
    期不失立約人之真意（最高法院18年上字第1727號判例參照
    ）。爰斟酌陳火生在台北地院系爭11810號事件審理中陳稱
    ：「（法官問：被證2契約書（即系爭契約書）94.12.8邀請
    原告投資契約書，當初簽約時，是否有約定原告一定要給付
    多少?答：）被告李先生（即甲○○）是說先借三百萬元，
    但是原告（即乙○○）認為沒有辦法（完成），契約是李先
    生寫的，所以才會改，就是現在的契約書裡面」、「（法官
    問：94.12.8簽立契約（即系爭契約書）當時，是否有說原
    告所負之義務到何程度?答：）當初簽約是1600多萬元，原
    告說付到工程完工，講是這樣講沒錯，但是後來沒有辦法付
    款」、「...原證一（即指預估工程表）當初簽時就先給原
    告看，簽約當時就按照簽約內容付款」（見原審卷第1宗第
    218、219頁）等語；而李武信亦在台北地院系爭第12211號
    事件審理中陳稱：「原告鍾先生尚未（拿）錢出來了，鍾先
    生問我要多少錢可以做好，原證一（即指預估工程表）是我
    預估的工程款，那是以工地實際發生行為預估的。原告不暸
    解系爭工程，原告對預估金額沒有特別意見」（見原審卷第
    一宗第213、214頁）；再經佐以依兩造所不否認為真正之預
    估工程表所載（見原審卷第一宗第70至74頁），未完成工程
    所需費用為1,647萬9,772元；復經參以兩造已於系爭契約書
    第1條明白約定，乙○○同意投入資金「幫助」鼎興公司及
    陳火生等人「完成」系爭工程；並於第4條約定，94年11月
    15 日後之工程款項屬乙○○「所有」；及於第3條約定，鼎
    興公司須將業主存入工程款之帳戶存摺，交乙○○保管等情
    形。準此，足見系爭契約書之真意，應係約定由乙○○投入
    資金，幫助鼎興公司及陳火生等人完成系爭工程。而其所投
    入之資金，可用業主核撥入戶之工程款項，於工程進行中，
    遞次回收，並以系爭工程因乙○○投入資金而完工時，為乙
    ○○除得請求返還投資外，並得請求給付報酬之停止條件。
七、經查乙○○投入系爭工程之金額為1,977萬5,662元，業據其
    提出付款明細資料（見原審卷第1宗75至78頁）、支票111張
    及工程數量計算表（見原審卷第1宗79至101頁）及鼎興公司
    95年6月份出入帳款明細單（見原審卷第1宗102頁）為證。
    雖鼎興公司抗辯上開付款明細資料中，關於乙○○於95年6
    月8日、同年月9日、同年月10日、及同年月12日，先後給付
    陳火生之現金9萬5,000元、10萬元、13萬4,000元及100 萬
    元（合計132萬9,000元）部分（見原審卷第一宗第102頁、
    114頁），未見陳火生之簽收單；且上開出入帳款明細單上
    關於「甲○○」之簽名係遭偽造，各該筆款項係乙○○與陳
    火生間之私人借款云云（見原審卷第一宗第104頁、本院卷
    第29頁、80頁背面）。惟查，上開出入帳款明細單上關於「
    甲○○」之簽名，經本院送請法務部調查局鑑定結果，雖認
    為因本院所提供檢視之筆跡樣本本身缺乏慣性，致無法確認
    其運筆特性及筆跡之變異範圍，致歉難與待鑑筆跡比對異同
    ，有該局99年4月15日調科貳字第09900143380號鑑定書可證
    （見本院卷第71-73頁），但經觀之該局所提供之筆跡鑑定
    分析表（見本院卷第73頁），就甲○○所提出簽名為真正之
    帳單明細表，系爭本票2張及其當庭所為之簽名（見外放證
    物袋內），與系爭出入帳款明細單上之字跡相比對，其筆鋒
    及運筆之處仍有多處相同及近似之處（見本院卷第73頁），
    再經衡諸因簽名字體多變，本不可能要求簽名者一直使用相
    同之字體，尚難僅憑其前後所為之簽名字體缺乏慣性，遽認
    確非甲○○本人所自寫；復經佐以乙○○有支付各該筆款項
    之事實，已據共同於上開單據上簽名請款之陳火生、李武信
    在台北地院系爭11810號、系爭12211號給付票款事件一致證
    述屬實，以及李武信確有向乙○○領得上開132萬9,000元於
    工地發放予小包等語，有陳火生在台北地院系爭第11810 號
    事件所提出之民事答辯狀（見原審卷第一宗第147頁）、李
    武信於96年7月27日言詞辯論筆錄可參（見原審卷第一宗第
    192頁背面、215頁），故彼2人雖陳稱並未親眼見甲○○簽
    名（見原審卷一第190頁背面、192頁背面），但各該筆款項
    實際係支付予系爭工程之小包作為工程款，亦已據鼎興公司
    在原審自認在卷（見原審卷第一宗第122頁），尤足證明各
    該筆款項係用於系爭工程，足見鼎興公司於嗣後所為此部分
    抗辯，亦無可取。乙○○確就系爭工程已投入1,977萬5,662
    元之資金，而僅回收工程款1,104萬7,716元（見原審卷第1
    宗75至78頁），故尚未回收之投資成本應為872萬7,946元（
    見本院卷第28頁背面）。
八、雖乙○○主張1977萬5662元係伊所投入的資金，惟伊僅收回
    投資成本1104萬7716元，目前尚未經回收的資金成本為872
    萬7946元，依系爭契約之約定，伊可請求加倍報酬，金額為
    1745萬5892元，惟伊在本件僅請求1298萬元，係包括投資成
    本及報酬云云（見本院卷第28頁背面）。然查：
（一）系爭工程因乙○○不願再繼續投入資金，鼎興公司無法支
      付下包工程款項，造成系爭工程遲延，已據李武信在系爭
      第12211號事件審理申證述明確（見該事件案卷96年7月27
      日言詞辯論筆錄，筆錄影本附於原審卷第一宗第192、193
      頁）；且系爭工程因進度落後，遭業主於95年7月2日終止
      系爭工程合約，並由業主就鼎興公司未完成部分工程，自
      行收回，接辦完成，亦有台北市政府工務局水利工程處96
      年8月22日北市工水工字第09663866600號函足稽（見原審
      第一宗卷第226頁），足證乙○○並未依系爭契約書之約
      定，就系爭工程投入資金直至系爭工程全部完成，則系爭
      契約書所約定，應加倍給付報酬之停止條件即已確定不成
      就。從而乙○○依系爭契約書之約定，僅得請求返還投資
      成本，尚不得請求按所投資金額計算之報酬。至系爭契約
      書第5條約定：「對於工程施作期間內之處罰款（如工程
      逾期、瑕疵等），概由甲方（指鼎興公司與陳文德、李武
      信3人）負責」，及第7條約定：「契約有效期間因該工程
      所衍生與第三人之法律問題，由甲方概括承受，乙方得不
      負責任」，經核均與系爭契約書所約定乙○○得請求給付
      投資報酬2倍之停止條件係屬二事，是乙○○主張伊仍得
      請求給付按投資金額計算之報酬，自非可取。乙○○既已
      就系爭工程投入1,977萬5,662元之資金，僅回收工程款
      1,104萬7, 716元（見原審卷第1宗75至78頁），尚有投資
      款項872萬7,946元，未經回收，應堪認定；至按此部分投
      資金額計算之報酬之請求，即屬無據。
（二）訴外人陳火生、李武信及甲○○（即鼎興公司之負責人）
      固曾於95年2月21日共同簽發系爭818萬元本票1張；而陳
      火生與甲○○亦曾於95年3月20日再次共同簽發系爭480萬
      元本票1張，交付予乙○○作為給付投資本金及報酬之擔
      保，並已據乙○○另案對訴外人甲○○、陳火生2人就系
      爭480萬元本票，提起96年度北簡字第11810號給付票款事
      件；對訴外人甲○○、陳火生、李武信3人，就系爭818萬
      元本票，提起96年度北簡字第12211號給付票款事件，均
      經判決乙○○全部勝訴確定，已如上述，然依上所述，上
      開訴訟乙○○係本於系爭票據關係而為請求，且各該系爭
      本票債務迄未經清償分文，故乙○○另依據系爭契約書之
      約定，請求鼎興公司給付投資成本，尚非無據。
（三）鼎興公司雖抗辯伊與訴外人陳火生、陳武信就系爭工程，
      原屬合夥關係云云。惟經核系爭契約書之文義，係由鼎興
      公司及訴外人陳火生、陳武信3人共同與乙○○簽訂，依
      上所述，乙○○就系爭契約僅係單純之投資，簽約相對人
      之甲方，除鼎興公司外，尚有訴外人陳火生、李武信2 人
      ，共計3人，復未約定甲方3人應對乙○○負連帶給付之責
      ，而乙○○復不能舉證證明該3人係以合夥關係與其簽約
      ，則乙○○依系爭契約書之約定，僅得請求鼎興公司返還
      投資成本290萬9,315元（其計算式為：8,727,946元÷3＝
      2,909, 315元，元以下四捨五入。民法第271條規定參照
      ）。
九、綜上所述，乙○○依據系爭契約書之約定，請求鼎興公司給
    付290萬9,315元，及自支付命令送達之翌日即96年2月3日起
    ，至清償日止，按年息5%計算之利息部分，自屬應予准許；
    至超過上開部分之請求，即屬不應准許。從而原審就上開應
    予准許部分，所為鼎興公司敗訴之判決，所持理由雖與本院
    不同，但其結論並無二致，仍應維持。鼎興公司之上訴論旨
    指摘原判決此部分不當，求予廢棄改判，應認為無理由；就
    上開不應准許部分，所為乙○○敗訴之判決，並無不合，乙
    ○○之上訴論旨指摘原判決此部分不當，求予廢棄改判，為
    無理由。
十、至兩造之其餘之攻擊或防禦方法及未經援用之證據，經斟酌
    後，認為均不足以影響本判決之結果，自無逐一詳予論駁之
    必要，併此敘明。
據上論結，本件鼎興公司之上訴應認為無理由，乙○○之上訴為
無理由，依民事訴訟法第449條第1項、第2項、第78條，判決如
主文。
中    華    民    國    99    年    6     月    8     日
                  民事第六庭
                        審判長法  官 林鄉誠
                              法  官 梁玉芬
                              法  官 張  蘭
正本係照原本作成。
如不服本判決，應於收受送達後20日內向本院提出上訴書狀，其
未表明上訴理由者，應於提出上訴後20日內向本院補提理由書狀
（均須按他造當事人之人數附繕本）上訴時應提出委任律師或具
有律師資格之人之委任狀；委任有律師資格者，另應附具律師資
格證書及釋明委任人與受任人有民事訴訟法第466條之1第1項但
書或第2項（詳附註）所定關係之釋明文書影本。
中    華    民    國    99    年    6     月     9    日
                              書記官 黃麗玲
附註：
民事訴訟法第466條之1（第1項、第2項）：
對於第二審判決上訴，上訴人應委任律師為訴訟代理人。但上訴
人或其他法定代理人具有律師資格者，不在此限。
上訴人之配偶、三親等內之血親、二親等內之姻親，或上訴人為
法人、中央或地方機關時，其所屬專任人員具有律師資格並經法
院認為適當者，亦得為第三審訴訟代理人。

司法院資訊處製作；財團法人民間司法改革基金會備份。
